臺灣臺北地方法院刑事判決
111年度審易字第1310號
公  訴  人  臺灣臺北地方檢察署檢察官
被      告  楊愛民


選任辯護人  周紫涵律師
上列被告因妨害名譽案件，經檢察官提起公訴（111年度偵字第9
340號），本院判決如下：
    主  文
甲○○犯公然侮辱罪，處拘役伍拾日，如易科罰金，以新臺幣壹仟
元折算壹日。
    事  實
一、甲○○與乙○○為上下樓層鄰居關係，其等間因腳步聲樓板噪音
    問題素有嫌隙。民國111年1月28日凌晨0時許，乙○○以遭甲○
    ○該戶腳步聲侵擾妨礙居家安寧為由，至甲○○位於臺北市○○
    區○○街00號6樓之1家門口向其等反應而發生口角，甲○○竟基
    於公然侮辱之犯意，門敞開站於門口而乙○○站立於不特定多
    數人得共見共聞之梯廳時，對乙○○辱罵「你個王八蛋」、「
    操你媽個逼」、「你媽個不要臉的東西」、「你媽的逼」、
    「操你媽的」、「不要臉的東西」、「下賤的東西」等語（
    以下合稱本案侮辱言語），足以貶損乙○○之人格及社會評價
    。
二、案經乙○○訴由臺北市政府警察局中正第二分局報請臺灣臺北
    地方檢察署檢察官偵查後起訴。
    理  由
壹、程序部分：
一、卷附案發當時錄音檔案（下稱本案錄音檔案）之證據能力：
  ㈠按以機器錄音或錄影而以電磁紀錄儲存於載具之數位檔案，
    乃全憑機械力攝錄取得，未經人為操作，或伴隨有人之主觀
    意見在內，自有證據能力。法院如以之為物證，亦即以該載
    具內儲存之數位檔案之存在或形態為證據資料，其調查證據
    之方法，固應依刑事訴訟法第164條之規定，提示其內儲存
    之數位檔案命被告辨認；如係以該數位檔案內之錄音或錄影
    作為證據資料，該等錄音或錄影業經檢察官或法院實施勘驗
    ，製成勘驗筆錄，被告就其真實性復無爭執，則該筆錄已屬
    書證，法院調查此項證據，如已依同法第165條第1項之規定
    ，就該筆錄內容向被告宣讀或告以要旨，即無不合。
  ㈡經查，卷附「00000000半夜-公然侮辱前段」、「00000000半
    夜-公然侮辱」錄音檔案（以光碟存放，即本案錄音檔案）
    ，業據本院於審理時勘驗確認檔案播放無間斷或異常跳格、
    斷格之情形，除經參與勘驗程序之被告甲○○當庭陳稱：這是
    案發當時的事沒錯，基本是這樣沒錯，但這是節錄，還有其
    他情況等語（見審易字卷第200頁）以及告訴人乙○○陳稱：
    這是案發當時我錄的，這兩段是我上去被告家外面一次發生
    的，理論的時間很長，我只截這兩段等語（卷頁同上），依
    前說明，本案錄音檔案既屬機械力錄音，且兩份檔案本身未
    經變造刪改，自有證據能力，本院復於踐行勘驗程序後，製
    成勘驗筆錄附卷供參（見審易字卷第198至200頁），是辯護
    人以卷附案發當時錄音檔案係被告截取其等爭執過程之一部
    ，無證據能力，無法呈現當時其等爭執過程及由來云云，顯
    然混淆證據能力及證明力層次，並無足採。
二、本案據以認定事實之供述證據，公訴人、被告及辯護人於本
    院言詞辯論終結前均未爭執其證據能力，經審酌該等證據之
    取得並無違法，且與本案待證事實具有關聯性，依刑事訴訟
    法第159條之5之規定，自有證據能力；至所引非供述證據部
    分，與本案事實具自然關聯性，且非公務員違背法定程序所
    取得，依同法第158條之4規定反面解釋，亦具證據能力。
貳、實體部分：
一、認定事實所憑之證據及理由：
　　訊據被告固坦承有於前揭時、地，對告訴人出以本案侮辱言
    語，惟矢口否認有何公然侮辱犯行，並辯稱：告訴人半夜到
    我家按門鈴，把我全家嚇醒，我跟我家人勸告訴人離開，告
    訴人還是不動，我情緒壓抑了兩年多，我要爆炸了，告訴人
    趕不走，我這是衝動之言，我何罪之有云云；辯護人則以：
    被告是情緒之抒發，並非惡意妨害告訴人名譽，是為了請告
    訴人離開才出以本案侮辱言語，本案是告訴人主動挑釁，指
    責被告一家人不誠實，被告才會用言語回擊云云。經查：
　㈠被告有於前揭時、地，對告訴人出以本案侮辱言語等情，業
    據被告於本院審理時坦認無誤（見審易字卷第35頁），核與
    證人即告訴人於偵查及審理時之指證情節相符（見偵字卷第
    17至18、110至111頁，審易字卷第36、200頁），且有本案
    錄音檔案光碟在卷可佐，上開錄音檔案亦據本院於審理時當
    庭勘驗明確，並製成勘驗筆錄存卷供參（見審易字卷第198
    至200頁），堪以認定。
　㈡據前引勘驗筆錄所示，案發當時被告、被告兩位女性家人及
    告訴人有以下對話：
　⒈某女聲：爸爸。
    被  告：你個王八蛋，滾，操你媽個逼。（「滾」音量極
            大）。
    某女聲：爸爸你進去。
    告訴人：噢，還罵人阿。
    被  告：我罵你怎麼樣。
    某女聲：好啦，好啦爸爸進來。
    被  告：你媽個不要臉的東西。（「不要」音量極大）
    某女聲：你說過的，在家裡我們可以大聲的，你對我，你怎
            麼對我兒子說的。
    告訴人：你兒子那件事情我還沒找他算帳呢。
    被  告：去啊個你媽的算帳呢（「去啊個」音量極大）。
    告訴人：來我家按門鈴。
  ⒉甲女聲：你叫警察來。
    乙女聲：你去問警察。
    甲女聲：你叫警察來。你現在就叫他來。
    告訴人：有4次。
    甲女聲：你叫他來，現在你報警。
    告訴人：我告訴你們，我告訴你們，上法院的時候，你就能
            看到。
    被  告：法院，你媽個逼，法院，操你媽的。
    甲女聲：好，你現在去叫警察來。
    告訴人：法院，法院上面，你就看的到。
    甲女聲：你騷擾到我們了，不要再靠近我們，不要再往前
            走。
    告訴人：這個地方是自由的地方。
    甲女聲：可以，你不要再接近了。
    告訴人：為什麼不能再接近，奇怪，我站在一個自由的地
            方。
    甲女聲：可以。
    被  告：不要臉的東西，下賤的東西。
    甲女聲：好了爸爸。
    告訴人：你可以，你們的嘴巴已經被告上去。
    被  告：告阿（音量大聲）。
    甲女聲：沒問題，沒問題，你繼續告，你繼續告。
    乙女聲：在我家12點，你對我兒子講在家裡你想怎麼大聲就
            怎麼大聲。
    告訴人：你就說阿，我沒有意見，我有對這有意見嗎。
    甲女聲：可以，你可以滾了。
　㈢復參酌被告所提出案發當時被告出以本案侮辱言語前，其等
    理論過程之錄音譯文內容（見審易字卷第137至141頁），可
    知告訴人係因不堪住處上層樓板疑有腳步聲噪音而上樓向被
    告及其家人反應，被告之女性家人反言回應是告訴人按門鈴
    將其等吵醒，告訴人則回以是其先被樓板腳步聲噪音吵醒，
    縱雙方有來有往而對於是否有腳步聲噪音問題互不相讓，尚
    屬具體理論，後因被告之女性家人質以受到告訴人騷擾，告
    訴人再回以是因為被腳步聲噪音吵醒，而被告之女性家人否
    認其等有發出腳步聲，告訴人則質疑此為被告家人單方面說
    詞，不誠實等語，均能保持理性及而針對問題爭執，其等續
    以爭論後，被告即開始出以出言謾罵，縱被告之女性家人聽
    聞後以言語勸阻被告，被告猶未能停止，而於其後過程中接
    續出以本案侮辱言語。
　㈣經還原事件之脈絡及過程，審酌整體狀況為綜合觀察，被告
    使用本案侮辱言語均出於主動攻擊，而非被動防禦，此前告
    訴人及被告家人係合理且具體之爭執，未見告訴人有以侮辱
    言語相譏以及被告有先要求告訴人離開之意，過程中被告亦
    未伴隨就事論事之理論言語，僅係持續謾罵。又本案侮辱言
    語考其用詞語意均純粹對他人人格加以污衊，諸如「操（音
    同肏，其意為形容男子性交動作之粗俗語）你媽個逼（音同
    屄，其意為女子外生殖器）」、「你媽的逼（音同屄）」、
    「操（音同肏）你媽的」、「王八蛋」、「不要臉的東西」
    、「下賤的東西」等，依一般社會通念顯然逾越且脫離其等
    對於疑似腳步聲噪音問題關於告訴人反應方式、被告及其家
    人處理方式是否妥適等就事論事之善意且合理爭論、評論範
    圍，亦顯非要求告訴人離開被告家門口之語意，抑或單純揶
    揄、諷刺告訴人而已，而係純粹流於宣洩對告訴人不滿之情
    緒，藉由上開貶抑性之粗鄙低劣言詞專以貶損告訴人名譽。
    進言之，告訴人向被告及其家人反應、爭執疑有腳步聲樓板
    噪音而疑似侵擾告訴人安寧，如何即能評價為「王八蛋、不
    要臉、下賤」？此舉又與告訴人母親之性器（甚至是直接指
    涉對告訴人母親性交）有何關聯？是本案侮辱言語顯為不具
    任何實質內容之無端謾罵，無言論自由應維護之利益存在，
    已達足以貶損被害人之人格或人性尊嚴，而屬不可容忍之程
    度，不應認仍可優先於他人名譽權而為保障。
　㈤而被告出以本案侮辱言語時，刻意提高音量，足信有故意使
    他人聽聞之意。且案發地點樓層共有4戶（其中1戶為被告家
    ），告訴人當時站立在被告家門外、梯廳處，被告家門敞開
    ，被告站立於家門口或門口稍往內一點乙節，亦經告訴人於
    本院審理時陳述明確（見審易字卷第36頁），極易為其他住
    戶所聽聞，在場者更有被告2位女性家人，堪認被告出以本
    案侮辱言語時，確係在公然之情狀即不特定人或多數人得以
    共聞共見之狀態下所為，被告前揭所辯，並無足採。
　㈥辯護人固聲請本院先函詢轄區派出所哪幾位警員於109年至11
    1年2月間曾經到場處理被告與告訴人住家間噪音問題，再聲
    請本院傳訊上開各警員到院作證，待證事實為被告家中是否
    真的有發出過噪音，然本案侮辱言語顯與其等對於疑似腳步
    聲樓板噪音問題之合理爭論範疇無涉，而純然流於侮辱告訴
    人人格評價，既臻明確，而樓板腳步聲噪音本不具持續性且
    極難量測，一經停止動作即無法藉由錄音設備收錄或透過非
    居住其內之第三人（例如：獲報到場之員警）到場蒐證，縱
    可能因每個人對於聲響主觀忍受度高低而異，但確實足以嚴
    重妨害下樓層聽聞者居住及睡眠安寧，非居住其內者尚難同
    理下樓層住戶面臨之惱人處境，是上開證據之聲請，依刑事
    訴訟法第163條之2第2項第2、3款之規定，尚無調查之必要
    ，併此敘明。　
  ㈦綜上，本案事證明確，被告犯行堪以認定，應依法論科。
二、論罪科刑：
  ㈠法律適用：
　　核被告所為，係犯刑法第309條第1項之公然侮辱罪。　　
  ㈡罪數關係：
    被告陸續辱罵本案侮辱言語，均基於同一貶損告訴人名譽之
    犯意，時間密接，各行為之獨立性極為薄弱，在刑法評價上
    ，以視為數個舉動之接續施行，合為包括之一行為予以評價
    ，屬接續犯，論以一罪即足。
　㈢犯罪事實擴張之說明：
　　起訴書漏未敘及部分侮辱言語，然此部分與起訴論罪部分，
    有實質上一罪關係，依審判不可分原則，為起訴效力所及，
    本院自得併予審理。
　㈣量刑審酌：
　　爰以行為人責任為基礎，審酌被告不思克制情緒及理性溝通
    解決爭端，僅為發洩不滿，率爾出言侮辱告訴人，致其人格
    評價受有貶損，實屬不該，復參其犯後坦承客觀事實及未與
    告訴人和解或彌補損害之態度，兼衡被告審理時自陳碩士畢
    業之智識程度、已婚、已退休、有經營公司、需扶養配偶等
    生活狀況，暨其犯罪動機、目的、手段、侮辱言語內容及無
    前科之素行等一切情狀，量處如主文所示之刑，並諭知易科
    罰金之折算標準。
據上論斷，應依刑事訴訟法第299條第1項前段（依法院辦理刑事
訴訟案件應行注意事項第159點，判決書據上論結部分，得僅引
用應適用之程序法條），判決如主文。
本案經檢察官唐仲慶提起公訴，檢察官陳孟黎到庭執行職務。　
中　　華　　民　　國　　111 　年　　11　　月　　30　　日
　　　　　　　　　刑事第二十庭  法　官　賴鵬年　　
上正本證明與原本無異。 
如不服本判決應於收受送達後20日內向本院提出上訴書狀，並應
敘述具體理由；其未敘述上訴理由者，應於上訴期間屆滿後20日
內向本院補提理由書（均須按他造當事人之人數附繕本）「切勿
逕送上級法院」。告訴人或被害人如對於本判決不服者，應具備
理由請求檢察官上訴，其上訴期間之計算係以檢察官收受判決正
本之日期為準。
                                書記官 林意禎
中　　華　　民　　國　　111 　年　　11　　月　　30　日　
　　　　　　　　　　　　　　　　　
附錄本案論罪科刑法條：
中華民國刑法第309條
公然侮辱人者，處拘役或9千元以下罰金。
以強暴犯前項之罪者，處1年以下有期徒刑、拘役或1萬5千元以
下罰金。